ACORDAO-COMPLETO-2538550

ACÓRDÃO 1511/2022 ATA 25/2022 - PLENÁRIO

VISTOS, relatados e discutidos estes autos de representação formulada pela ouvidoria do TCU acerca de possíveis irregularidades praticadas por organizações militares integrantes do Ministério da Defesa (MD) na contratação de serviços a serem prestados por diversos estabelecimentos em cujos quadros societários constam militares do Comando do Exército,
ACORDAM os Ministros do Tribunal de Contas da União, reunidos em sessão do Plenário, em:
9.1. conhecer da presente representação, vez que satisfeitos os requisitos de admissibilidade previstos nos arts. 235 e 237, inciso VI e parágrafo único, do RI/TCU, para, no mérito considerá-la parcialmente procedente;
9.2. dar ciência ao Comando do Exército e ao Parque Regional de Manutenção da 3ª Região Militar, com fundamento no art. 9º, I, da Resolução TCU 315/2020, que a participação em licitações e a contratação direta de empresas que tenham como sócios militares da ativa servindo na organização militar contratante infringem os princípios da moralidade e da impessoalidade e o art. 9º, inciso III, da Lei 8.666/1993;
9.3. juntar cópia deste acórdão, acompanhado das peças que o fundamentam, ao TC Processo 004.575/2022-9 para que lá sejam avaliadas a oportunidade e a conveniência de expedir a determinação proposta na instrução da peça 86 e as recomendações alvitradas no pronunciamento constante da peça 87;  
9.4. informar à ouvidoria deste TCU sobre a prolação deste acórdão;
9.5. arquivar este processo com fundamento no art. 169, inciso V, do RI/TCU.

Representação acerca de possíveis irregularidades praticadas por organizações militares integrantes do Ministério da Defesa (MD) na contratação de serviços a serem prestados por diversos estabelecimentos em cujos quadros societários constam militares do Comando do Exército.

Comando do Exército; Ministério da Defesa.

3. Representante: Ouvidoria do TCU.

13.1. Ministros presentes: Ana Arraes (Presidente), Walton Alencar Rodrigues, Benjamin Zymler, Vital do Rêgo e Antonio Anastasia.
13.2. Ministros-Substitutos convocados: Augusto Sherman Cavalcanti (Relator) e Marcos Bemquerer Costa.
13.3. Ministros-Substitutos presentes: André Luís de Carvalho e Weder de Oliveira.

AUGUSTO SHERMAN

Adoto, como relatório, a instrução elaborada pelo Auditor da SecexDefesa e o pronunciamento parcialmente divergente do Sr. Secretário Substituto da unidade técnica (peças 86 e 87) .
I - INSTRUÇÃO DO SR. AUDITOR
	"Trata-se de documentação autuada como representação, formulada pela ouvidoria do TCU, acerca de possíveis irregularidades praticadas por organizações militares integrantes do Ministério da Defesa na contratação de serviços a serem prestados por diversos estabelecimentos em cujos quadros societários constam militares das Forças Armadas, no valor de R$ 2.600.000,00 (peça 1) .
HISTÓRICO
2.	Em 26/7/2020, foi encaminhada denúncia apócrifa noticiando tais fatos com base em matéria veiculada pelo jornal Metrópoles na mesma data (peça 3) .
3. 	Na referida matéria afirma-se que 'aos menos 14 militares da ativa fecharam negócios com o governo. Em três casos, no mesmo batalhão onde atuavam.'
4. 	Com fundamento nessa notícia, a ouvidoria do TCU entendeu haver indícios suficientes para apurar possíveis infrações administrativas via representação, distribuída para relatoria do Exmo. Ministro-substituto Augusto Sherman em 5/8/2020 (peça 2) .
5. 	Em síntese, o representante aduz que (peça 3) , segundo o periódico, é o caso da empresa MM Autopeças, de Santa Maria - RS, que faturou R$ 1,6 milhão entre 2014 e 2015 vendendo peças e serviços para o Parque Regional de Manutenção da 3ª Região Militar. A empresa teria dois sócios e um deles é o primeiro-sargento Luciano de Mello Villa, que está lotado nessa unidade desde 2010.
6. 	Outro caso noticiado é o da empresa Brasileirinho, restaurante de Várzea Grande - MT, que vendeu produtos para a 13ª Brigada de Infantaria Motorizada entre 2014 e 2015, no valor de R$ 28.700,00 e tem como sócio o subtenente Edílio Neres da Silva, que trabalhou no comando da mesma Brigada entre novembro de 2013 e fevereiro de 2020.
7. 	Também foi denunciada a compra realizada pelo 61° Batalhão de Infantaria de Selva de produtos no valor de R$ 10.200,00 junto à Drogaria Econômica em Cruzeiro do Sul - AC, cujo único sócio é o 3° Sargento Wellington Batista de Farias, que teria sido desligado da referida unidade em março de 2014, passando a fornecer seus produtos para lá em 2015.
8. 	Questionado pelo citado jornal, o Ministério da Defesa limitou-se a informar que o art. 29, do Estatuto dos Militares, veda ao militar da ativa comerciar ou tomar parte na administração ou gerência de sociedade ou dela ser sócio ou participar, exceto como acionista ou quotista, em sociedade anônima ou por quotas de responsabilidade limitada, bem como que é crime militar o exercício de comércio por oficial da ativa, exceto como acionista ou cotista em sociedade anônima, ou por cotas de responsabilidade limitada, nos termos do art. 204, do Código Penal Militar.
9. 	Preliminarmente, a unidade técnica propôs que a representação fosse conhecida em face do preenchimento dos requisitos de admissibilidade constantes do art. 235 e do art. 237, inciso VI, do RI/TCU, bem como fosse promovida diligência ao Comando do Exército, por intermédio do Centro de Controle Interno do Exército (CCIEx) , para solicitar:
	a) cópias dos processos administrativos relacionados às três situações retro aludidas;
	b) informações sobre a existência de militares da ativa compondo o quadro societário das empresas à época das referidas contratações; e,
	c) informações, com apresentação de provas documentais, sobre as medidas corretivas eventualmente adotadas, relacionadas às irregularidades noticiadas na matéria do jornal Metrópoles de 26/7/2020.
10.	O Relator, por despacho (peça 8) , acolheu a proposta de realização de diligência, reservando sua manifestação acerca do conhecimento da representação em oportunidade futura.
11. 	Promovida a diligência autorizada, via Ofício 43946/2021-TCU/Seproc (peça 9) , o Parque Regional de Manutenção da 3ª Região Militar apresentou respostas às peças 11-15; o Comando da 13ª Brigada de Infantaria Motorizada às peças 17-81; e o 61° Batalhão de Infantaria de Selva às peças 82-85, as quais serão analisadas adiante.
EXAME TÉCNICO
Argumentos do Parque Regional de Manutenção da 3ª Região Militar
12.	As respostas do Parque Regional de Manutenção da 3ª Região Militar (PqRMnt/3ª RM) podem ser assim sintetizadas (peças 11-15) :
	a) o Ministério Público Militar (MPM) iniciou apuração por meio da Notícia de Fato 133.2020.000021, a qual resultou em arquivamento em razão da existência de sindicância instaurada pelo PqRMnt/3ª RM e pelo decurso do prazo máximo do procedimento;
	b) o MPM solicitou remessa de cópia da referida sindicância para análise sob o aspecto criminal militar;
	c) a sindicância, instaurada para apurar a participação do 1° Sgt Luciano de Mello Villa nas licitações ou no fornecimento de peças ao PqRMnt/3ª RM por intermédio da empresa contratada, MM Autopeças, nos anos de 2014 e 2015, concluiu pela inexistência de indícios de irregularidades e foi arquivada;
	d) quanto a possível prática de infração penal ou disciplinar pelo referido militar, concluiu-se, conforme Contrato Social constante nas fls. 32-40 da sindicância, que não houve infração à regra de vedação ao comércio do art. 29 do Estatuto dos Militares, porquanto o militar é apenas sócio da empresa por cota de responsabilidade limitada, não restando incurso no tipo penal do art. 204 do Código Penal Militar, ou na transgressão disciplinar do n° 112 do Anexo I do Regulamento Disciplinar do Exército (RDE) ;
	e) quanto às medidas administrativas adotadas, além da sindicância instaurada no âmbito dea Organização Militar, uma análise dos pagamentos foi procedida pelo controle interno, acerca dos processos objeto da presente representação, por analistas do 3° Centro de Gestão, Contabilidade e Finanças do Exército (3° CGCFEx) , a qual concluiu pela inexistência de irregularidades;
	f) além disso, o controle interno orientou que se consultassem os preços praticados à época das contratações, para verificar possível sobrepreço e permitir eventual abertura de Tomada de Contas Especial - TCE; e
	g) ante a inexistência de sobrepreços, não houve procedimento administrativo adicional com fins de apuração de irregularidades administrativas e reposição de danos ao erário.
Análise
13. 	Ainda que não subsista vedação legal à participação em licitações de empresas que possuam em seus quadros societários militares que pertençam à própria organização militar contratante, há manifesto conflito de interesses, em ofensa aos princípios constitucionais da moralidade e impessoalidade.
14. 	A jurisprudência do TCU veda essa prática (v. g. Acórdão 921/2019-TCU-Segunda Câmara, relator Ministro Augusto Nardes; 1628/2018-Plenário, relator Ministro Benjamin Zymler; 2193/2011-1ª Câmara, relator Ministro Augusto Nardes; 77/2007-2ª Câmara, relator Ministro Aroldo Cedraz; e Decisão 133/1997-Plenário, relator Ministro José Bento Bugarin) , por infringir os princípios da moralidade, impessoalidade e isonomia e o art. 9º, inciso III, da Lei 8.666, de 1993.
15. 	Ora, a participação de empresa cujo sócio pertença aos quadros do órgão ou entidade licitante e que possa ainda que indiretamente influenciar o agente público que detenha capacidade de influir no resultado do processo licitatório, afronta, por interpretação analógica, o disposto no art. 9º, inciso III, da Lei 8.666/1993, não se afigurando legítima a participação de sua empresa em razão de seu acesso direto ou mesmo relação de amizade com o agente público envolvido no processo de escolha da licitante vencedora.
16. 	Guardadas as devidas diferenças, o trabalho do agente público encarregado de declarar vencedora uma empresa licitante muito se assemelha ao de um juiz, que poderá se dar como suspeito e, se não o fizer, poderá ser recusado por qualquer das partes, se for amigo íntimo ou inimigo capital de qualquer uma delas, nos termos do art. 254, inc. I, do CPC.
17. 	No mínimo é suspeito o agente público que, por amizade ou qualquer sentimento congênere de corporativismo, permite a participação de empresas que possuam em seus quadros societários militares que pertençam à própria organização militar contratante. Ainda que não haja real favorecimento ou mesmo sobrepreço na contratação, afigura-se imoral e pessoal permitir tal participação, devendo tal procedimento ser vedado no âmbito de licitações promovidas pelas Forças Armadas, mediante determinação dirigida ao Ministério da Defesa.
Argumentos do Comando da 13ª Brigada de Infantaria Motorizada
18. 	Em síntese, o Comando da 13ª Brigada de Infantaria Motorizada (13ª Bda lnf Mtz) respondeu que (peças 17-81) :
	a) após pesquisa, foram encontrados 18 processos de aquisição direta por dispensa de licitação vinculados à Empresa E N DA SILVA & CIA Ltda, CNPJ 13220917/0001-43, com o valor total pago de R$ 31.174,90, diferentemente dos R$ 28.700,00 apontados na Representação;
	b) desses processos foram encaminhados apenas 17 processos de aquisição completos, do seguinte modo: i) 10 processos de aquisições, da UG 160158, do ano de 2014, ii) 2 processos de aquisições, da UG 167158, do ano de 2015; e iii) 6 processos de aquisições, da UG 160158, do ano de 2015;
	c) não foi encontrado o processo de aquisição 130/15, tendo sido encaminhadas cópias da nota de empenho 2015NE800899, de 5/11/2015; da Nota Fiscal de Serviço Eletrônica 12, de 1/12/2015; e cópia da ordem bancária 20160B800087, de 14/1/2016, referente a esse processo;
	d) o Subtenente Edílio Neres da Silva, durante os anos de 2014 e 2015, tinha a função de Auxiliar da Seção de Aquisições, Licitações e Contratos, da 13ª Brigada de Infantaria Motorizada e, concomitantemente, era sócio da empresa E N DA SILVA & CIA Ltda., com 98% das cotas, conforme se verifica à folha 12 da primeira parte da sindicância, instaurada pela Portaria 226/16-AAAJ/13ª Bda lnf Mtz, de 17/10/2016; e
	e) a sindicância apurou os fatos praticados pelo então 1° Sargento Edílio Neres da Silva, com as seguintes consequências: i) que o Comandante da Companhia de Comando da 13ª Brigada de Infantaria Motorizada expedisse Formulário de Apuração de Transgressão Disciplinar (FATD) ao sindicado; ii) descredenciamento da empresa E N DA SILVA & CIA Ltda - ME, CNPJ 13220917/0001-43, para que a mesma não participe de futuros processos licitatórios no âmbito da 13ª Bda lnf Mtz; iii) realização de buscas no banco de dados do Exército Brasileiro, com objetivo de verificar se algum militar participa do quadro social de empresa que realize processo licitatório no âmbito do Comando da 13ª Bda lnf Mtz; e iv) antes de credenciar empresas, realizar busca no banco de dados do Exército Brasileiro, com objetivo de verificar se algum militar participa do quadro social de empresa em questão.
Análise
19. 	Idêntica análise se aplica ao caso da participação em licitações da 13ª Bda lnf Mtz da empresa E N DA SILVA & CIA Ltda - ME, cujo sócio majoritário era o então 1° Sargento Edílio Neres da Silva, com o agravante de que o militar em questão exercia a função de Auxiliar da Seção de Aquisições, Licitações e Contratos da 13ª Brigada de Infantaria Motorizada, em atuação mais suspeita impossível. Ainda assim, foi contratado não uma, mas 18 vezes.
20. 	Ao contrário da manifestação apresentada pelo PqRMnt/3ª RM, o Comando da 13ª Bda lnf Mtz acertadamente descredenciou a empresa E N DA SILVA & CIA Ltda - ME, para participar de novas licitações junto àquela OM, sem prejuízo de adotar medidas para evitar que práticas reprováveis análogas se repitam.
Argumentos do 61° Batalhão de Infantaria de Selva
21. 	O 61° Batalhão de Infantaria de Selva (61° BIS) se limitou a informar (peça 82) que o 3° Sargento Wellington Batista de Farias foi licenciado/desligado daquela OM a contar do dia 17/8/2013, conforme documentação em anexo (peça 85) .
Análise
22. 	De fato, o referido militar era temporário e foi licenciado das fileiras do EB há mais de ano e quatro meses da abertura do procedimento licitatório 64123.009467/2014-15 (peça 84) , apontado como supostamente ilícito, que se deu em 29/12/2014 (peça 84, p. 3) .
23. 	Dessa forma, não procedem as alegações de suposta pessoalidade ou imoralidade na referida aquisição levada a efeito pelo 61° BIS à época.
24. 	Conforme já desenvolvido na instrução precedente (peça 5) , a relevância da matéria exsurge do fato de a suposta irregularidade não se tratar de um incidente isolado, podendo inclusive ser observada em organizações militares da Marinha do Brasil e da Força Aérea Brasileira, atentando diretamente contra a moralidade administrativa, especificamente quanto aos princípios da competitividade e da isonomia, conforme entendimento da jurisprudência (TRF, AC nº 0000246-14.2005.4.04.7100, Dj 17/12/2013) .
25. 	A par da vedação legal contida no art. 29, da Lei 6.880/80 (Estatuto dos Militares) , que permite a participação de militares da ativa em sociedades empresariais apenas como acionista ou quotista, em sociedade anônima ou por quotas de responsabilidade limitada, não se pode olvidar  que a contratação de empresas que tenham como sócios servidores do ente da Administração Pública contratante é ilícita, pois constitui ofensa aos princípios da moralidade e da impessoalidade e ao art. 9º, inciso III, da Lei 8.666/1993.
26. 	Não é exagero reproduzir o escólio do professor Marçal Justen Filho sobre o tema: 
'Também não podem participar da licitação o servidor ou dirigente do órgão ou entidade contratante ou responsável pela licitação. Também se proíbe a participação de empresas cujos sócios, administradores, empregados, controladores, etc., sejam servidores ou dirigentes dos órgãos contratantes. Essa vedação reporta-se ao princípio da moralidade, sendo necessário pressuposto da lisura da licitação e contratação administrativas. A caracterização de participação indireta contida no § 3º aplica-se igualmente aos servidores e dirigentes do órgão.' (Justen Filho, M. Comentários à Lei de Licitações e Contratos Administrativos. 10ª ed. São Paulo: Ed. Dialética, 2005. P. 127) . 
27. 	E repise-se que o entendimento sobre essa matéria no âmbito do TCU encontra-se pacificado no sentido de que essa prática deva ser expurgada (v. g. Acórdão 921/2019-TCU-Segunda Câmara, relator Ministro Augusto Nardes; 1628/2018-Plenário, relator Ministro Benjamin Zymler; 2193/2011-1ª Câmara, relator Ministro Augusto Nardes; 77/2007-2ª Câmara, relator Ministro Aroldo Cedraz; e Decisão 133/1997-Plenário, relator Ministro José Bento Bugarin) , por infringir os princípios da moralidade, impessoalidade e isonomia e o art. 9º, inciso III, da Lei 8.666, de 1993.
CONCLUSÃO
28.	O documento constante da peça 1 deve ser conhecido como representação, por preencher os requisitos previstos nos arts. 235 e 237, inc. VI, do Regimento Interno/TCU, e no art. 103, § 1º, da Resolução TCU 259/2014. 
29.	Analisadas as respostas à diligência promovida, concluiu-se ser necessário determinar ao Ministério da Defesa que vede em licitações promovidas pelas Forças Armadas a participação de empresas que tenham como sócios militares da ativa servindo na Organização Militar contratante, em homenagem aos princípios da moralidade e da impessoalidade e ao art. 9º, inciso III, da Lei 8.666/1993. 
30. 	Em cumprimento ao disposto no art. 14, da Resolução TCU 315/2020, propor-se-á que seja oportunizado ao Ministério da Defesa a apresentação de comentários sobre a referida proposta de determinação, solicitando-lhe informações quanto às consequências práticas e a eventuais alternativas diante da possibilidade de o TCU vir a determinar que se vede, em licitações promovidas pelas Forças Armadas, a participação de empresas que tenham como sócios militares da ativa servindo na Organização Militar contratante, em homenagem aos princípios da moralidade e da impessoalidade e ao art. 9º, inciso III, da Lei 8.666/1993. 
31. 	Por fim, registre-se que foram observadas, no que se mostrou aplicável, as disposições contidas na Resolução TCU 315/2020.
PROPOSTA DE ENCAMINHAMENTO
32.	Ante todo o exposto, submetem-se os autos à consideração superior, propondo-se:
a) conhecer da presente representação, satisfeitos os requisitos de admissibilidade previstos nos arts. 235 e 237, inc. VI, do Regimento Interno deste Tribunal, e no art. 103, § 1º, da Resolução TCU 259/2014, para no mérito considerá-la procedente;
b) com fundamento no art. 14 da Resolução TCU 315/2020, solicitar que o Ministério da Defesa se manifeste apresentando informações quanto às consequências práticas e a eventuais alternativas diante da possibilidade de este Tribunal vir a determinar que se vede, em licitações promovidas pelas Forças Armadas, a participação de empresas que tenham como sócios militares da ativa servindo na Organização Militar contratante, em homenagem aos princípios da moralidade e da impessoalidade e ao art. 9º, inciso III, da Lei 8.666/1993; e 
c) encaminhar cópia da presente instrução ao Ministério da Defesa, a fim de subsidiar as manifestações a serem requeridas."
II - PRONUNCIAMENTO DO SR. SECRETÁRIO SUBSTITUTO
"Conforme registrado na instrução anterior, o entendimento a que se chegou ao término de sindicância instaurada no âmbito do Parque Regional de Manutenção da 3ª Região Militar (PqRMnt/3ª RM) foi o de que não houve irregularidade na contratação de empresa que tinha como sócio cotista militar lotado na organização militar contratante.
E tal entendimento baseou-se exclusivamente no art. 29 do Estatuto dos Militares (Lei 6.880/80) , que não veda a participação de militar da ativa como sócio cotista em sociedade por quotas de responsabilidade limitada, que é o caso da empresa contratada, e no art. 204 do Código Penal Militar, que prescreve a pena a ser aplicada pela prática do crime previsto no estatuto.
O Ministério da Defesa, por sua vez, conforme registrado na matéria do dia 26/7/2020 publicada pelo site metrópoles e que fundamentou a autuação do presente processo (peça 3) , teria se limitado a informar como esclarecimento em relação aos casos explorados na matéria jornalística a proibição contida no art. 29 do Estatuto dos Militares, abaixo transcrita.
Art. 29. Ao militar da ativa é vedado comerciar ou tomar parte na administração ou gerência de sociedade ou dela ser sócio ou participar, exceto como acionista ou quotista, em sociedade anônima ou por quotas de responsabilidade limitada.
Todavia, a análise realizada demostrou que a situação encontrada, embora não caracterize crime militar, configura manifesto conflito de interesses e infração aos princípios da moralidade, da impessoalidade e da isonomia, bem como violação ao art. 9º, inciso III, da Lei 8.666, de 1993, sendo vedada pela pacífica jurisprudência deste Tribunal indicada na instrução.
Assim, considerando as manifestações do Ministério da Defesa e do Parque Regional de Manutenção da 3ª Região Militar, que suscitam dúvidas a respeito do conhecimento do entendimento explorado no parágrafo anterior, entende-se necessário promover sua ampla divulgação de modo a evitar, sob a alegação de desconhecimento, a reincidência das irregularidades em exame nestes autos.
Não obstante os casos levantados tenham se limitado a organizações militares do Exército, entende-se que a ciência a respeito da irregularidade da prática deva se estender aos Comandos da Marinha e da Aeronáutica, haja vista ser possível a ocorrência de casos nessas organizações, dado o caráter amostral dos casos identificados.
A propósito, cabe registrar a existência de processo de representação autuado neste tribunal sob o número TC Processo 025.340/2021-2, de relatoria do Ministro Weder de Oliveira, em que se apuram possíveis irregularidades em contratos firmados com empresas ligadas a militares e ex-militares em relação à aquisição de gêneros alimentícios.
Dessa forma, entende-se oportuno propor dar ciência ao Comando do Exército, onde as irregularidades foram verificadas, da proibição das práticas apontadas no presente processo, bem como recomendar que ele realize ampla divulgação do tema para todas as suas unidades subordinadas.
Adicionalmente, propor-se-á que a recomendação para a realização de ampla divulgação a respeito da irregularidade das práticas exploradas no presente processo se estenda aos Comandos da Marinha e da Aeronáutica por meio do Ministério da Defesa. Acredita-se que tais medidas, nos termos da Resolução TCU 315/2020, são mais apropriadas do que as sugeridas na peça anterior.
De todo modo, antes de submeter a instrução anterior e esse pronunciamento a comentários dos gestores, em face das recomendações a serem propostas, necessário submeter o processo ao relator para análise de admissibilidade, conforme registrado em seu despacho à peça 8.
Declaro, ainda, que foi verificado, no que se mostrou aplicável, o atendimento ao disposto na Resolução - TCU 315/2020.
De todo o exposto, e em substituição ao encaminhamento anterior, envio os autos ao relator com as seguintes propostas:
a) conhecer da presente representação, satisfeitos os requisitos de admissibilidade previstos nos arts. 235 e 237, inc. VI, do Regimento Interno deste Tribunal, e no art. 103, § 1º, da Resolução TCU 259/2014;
b) retornar os autos à SecexDefesa para a realização de comentários do gestor em relação às seguintes propostas de encaminhamento:
b.1) dar ciência ao Comando do Exército e ao Parque Regional de Manutenção da 3ª Região Militar, com fundamento no art. 9º, I, da Resolução TCU 315/2020, de que a participação em licitações e a contratação direta de empresas que tenham como sócios militares da ativa servindo na organização militar contratante infringem os princípios da moralidade e da impessoalidade e o art. 9º, inciso III, da Lei 8.666/1993;
b.2) recomendar ao Comando do Exército, com fundamento no art. 11 da Resolução TCU 315/2020, que realize ampla divulgação da ciência registrada no tópico anterior a todas as suas organizações subordinadas; e
b.3) recomendar ao Ministério da Defesa, com fundamento no art. 11 da Resolução TCU 315/2020, que oriente os Comandos da Marinha e da Aeronáutica a realizarem ampla divulgação da ciência da alínea b.1 a todas as suas organizações subordinadas."
É o relatório.

não há

Não atuou.

REPRESENTAÇÃO DA OUVIDORIA BASEADA EM MATÉRIAS PUBLICADAS NA IMPRENSA. CONTRATAÇÃO, POR ORGANIZAÇÕES MILITARES VINCULADAS AO COMANDO DO EXÉRCITO, DE EMPRESAS CONTENDO MILITARES DA ATIVA NO QUADRO SOCIETÁRIO. DILIGÊNCIAS. ANÁLISE DOS ELEMENTOS ENCAMINHADOS. NÃO CONFIRMAÇÃO DE PARTE DAS OCORRÊNCIAS. ADOÇÃO DE PROVIDÊNCIAS SANEADORAS NOS DEMAIS CASOS. APLICABILIDADE DO ART. 9°, INCISO III, DA LEI 8.666/1993. CONHECIMENTO. PROCEDÊNCIA PARCIAL. CIÊNCIA AO COMANDO DO EXÉRCITO. ARQUIVAMENTO.

REPRESENTAÇÃO (REPR)

Secretaria de Controle Externo da Defesa Nacional e da Segurança Pública (SecexDefes).

Trata-se de representação formulada pela ouvidoria do TCU acerca de possíveis irregularidades praticadas por organizações militares integrantes do Ministério da Defesa (MD) na contratação de serviços a serem prestados por diversos estabelecimentos em cujos quadros societários constam militares do Comando do Exército.
2.	A representação se originou de denúncia apócrifa encaminhada àquela unidade noticiando fatos publicados no jornal Metrópoles em 26/7/2020 a partir de levantamentos efetuados nas bases de dados de militares da ativa e de fornecedores do Governo Federal disponíveis no Portal da Transparência (peças 01 e 03) . Na matéria jornalística, são citados três casos com o seguinte detalhamento:
	a) a empresa MM Autopeças, de Santa Maria/RS, faturou R$ 1,6 milhão entre 2014 e 2015 com a venda de peças e serviços para o Parque Regional de Manutenção da 3ª Região Militar, tendo, no quadro societário, o primeiro-sargento Luciano de Mello Villa;
	b) o restaurante Brasileirinho de Várzea Grande/MT vendeu produtos para a 13ª Brigada de Infantaria Motorizada entre 2014 e 2015, no valor de R$ 28.700,00, e tem como sócio o subtenente Edílio Neres da Silva, único componente do quadro societário que não figura como sócio-administrador;
	c) a Drogaria Econômica, situada em Cruzeiro do Sul/AC, forneceu produtos, no valor de R$ 10.200,00, ao 61° Batalhão de Infantaria de Selva e seu único sócio é o 3° Sargento Wellington Batista de Farias, que teria sido desligado da referida unidade em março de 2014, passando a fornecer seus produtos em 2015.
3.	Conforme explanado, outras nove empresas (não mencionadas na reportagem) estariam na mesma situação.
4.	Segundo o jornal, o MD, em resposta a questionamento sobre o assunto, limitou-se a informar que o art. 29 do Estatuto dos Militares veda ao militar da ativa comerciar ou tomar parte na administração ou gerência de sociedade ou dela ser sócio ou participar, exceto como acionista ou quotista, em sociedade anônima ou por quotas de responsabilidade limitada, bem como que é crime militar o exercício de comércio por oficial da ativa, exceto como acionista ou cotista em sociedade anônima, ou por cotas de responsabilidade limitada, nos termos do art. 204 do Código Penal Militar.
5.	Mediante o Despacho constante da peça 08, este Relator autorizou a realização de diligência ao Comando do Exército, por intermédio do Centro de Controle Interno do Exército (CCIEx) , para solicitar cópias dos processos administrativos relacionados às situações retro aludidas assim como informações sobre a existência de militares da ativa compondo o quadro societário das empresas à época das referidas contratações e informações sobre as medidas corretivas eventualmente adotadas.
6.	A resposta foi examinada pelo Auditor da SecexDefesa, que traçou o seguinte panorama quanto às situações relatadas (peça 86) :
	a) contratações da empresa MM Autopeças pelo Parque Regional de Manutenção da 3ª Região Militar:
	a.1) houve instauração de sindicância, que concluiu pela inexistência de indícios de irregularidades e foi arquivada, uma vez que se entendeu que não houve infração à regra de vedação ao comércio constante do art. 29 do Estatuto dos Militares, porquanto o militar era apenas sócio da empresa por cota de responsabilidade limitada;
	a.2) o 3° Centro de Gestão, Contabilidade e Finanças do Exército (3° CGCFEx) efetuou a análise dos processos de pagamento e dos preços praticados, tendo concluído pela inexistência de irregularidades;
	b) contratação do restaurante Brasileirinho de Várzea Grande/MT pela 13ª Brigada de Infantaria Motorizada:
	b.1) foram localizados 18 processos de aquisição direta por dispensa de licitação vinculados à empresa E N DA SILVA & CIA Ltda.;
	b.2) o Subtenente Edílio Neres da Silva, durante os anos de 2014 e 2015, tinha a função de Auxiliar da Seção de Aquisições, Licitações e Contratos, ao mesmo tempo em que possuía 98% das cotas da empresa;
	b.3) foi instaurada sindicância, com posterior adoção das seguintes medidas: expedição de Formulário de Apuração de Transgressão Disciplinar (FATD) ; descredenciamento da empresa a fim de vedar sua participação em futuros certames da unidade; buscas no banco de dados do Exército com o fito de verificar a participação de militar no quadro social de empresa em outras contratações da unidade; adoção do procedimento de busca no credenciamento de empresas na unidade;
	c) contratação da Drogaria Econômica pelo 61° Batalhão de Infantaria de Selva:
	c.1) o 3° Sargento Wellington Batista de Farias era militar temporário e foi desligado da OM em 17/8/2013;
	c.2) a contratação da empresa se deu a partir de procedimento licitatório em 29/12/2014, mais de um ano após o desligamento.
7.	O Sr. Auditor entendeu que, apesar de não se ter verificado infração ao art. 29 da Lei 6.880/80 (Estatuto dos Militares) , a contratação de empresas que tenham como sócios servidores do ente da Administração Pública contratante é ilícita, pois constitui ofensa aos princípios da moralidade e da impessoalidade e ao art. 9º, inciso III, da Lei 8.666/1993.
8.	Considerando indícios de que a mesma situação poderia se repetir em organizações militares da Marinha e da Aeronáutica, a instrução propôs "solicitar os comentários do Ministério da Defesa, com apresentação de informações quanto às consequências práticas e a eventuais alternativas, diante da possibilidade de o Tribunal vir a determinar que se vede, em licitações promovidas pelas Forças Armadas, a participação de empresas que tenham como sócios militares da ativa servindo na Organização Militar contratante, em homenagem aos princípios da moralidade e da impessoalidade e ao art. 9º, inciso III, da Lei 8.666/1993". No mérito, entendeu-se que a representação apresenta-se procedente. 
9.	De sua vez, o Sr. Secretário Substituto manifestou-se de acordo com a análise desenvolvida pelo auditor, mas informou que assunto relacionado integra representação autuada sob o número TC Processo 025.340/2021-2 (Relator: Ministro Weder de Oliveira) , na qual se apuram possíveis irregularidades em contratos firmados com empresas ligadas a militares e ex-militares em relação à aquisição de gêneros alimentícios.
10.	Em vista da situação acima descrita, o dirigente propôs:
0. "sejam adotadas providências para obtenção de comentários do gestor em relação às seguintes propostas de encaminhamento:
b.1) dar ciência ao Comando do Exército e ao Parque Regional de Manutenção da 3ª Região Militar, com fundamento no art. 9º, I, da Resolução TCU 315/2020, de que a participação em licitações e a contratação direta de empresas que tenham como sócios militares da ativa servindo na organização militar contratante infringem os princípios da moralidade e da impessoalidade e o art. 9º, inciso III, da Lei 8.666/1993;
b.2) recomendar ao Comando do Exército, com fundamento no art. 11 da Resolução TCU 315/2020, que realize ampla divulgação da ciência registrada no tópico anterior a todas as suas organizações subordinadas; e
b.3) recomendar ao Ministério da Defesa, com fundamento no art. 11 da Resolução TCU 315/2020, que oriente os Comandos da Marinha e da Aeronáutica a realizarem ampla divulgação da ciência da alínea b.1 a todas as suas organizações subordinadas."
11.	Como relatado acima, este processo trata de três casos específicos trazidos ao conhecimento deste Tribunal. Em um desses casos, a irregularidade não se confirmou, já que o militar sócio da empresa fornecedora havia sido desligado da OM mais de um ano antes da contratação. Nos dois outros casos, verificou-se que houve a adoção de providências saneadoras por parte das unidades militares contratantes. 
12.	Nesse contexto, a única questão que poderia ser considerada pendente seria o fato de que, ao examinar a matéria, o Parque Regional de Manutenção da 3ª Região Militar apenas deu relevância à verificação do cumprimento ao art. 29 do Estatuto dos Militares. Como bem lembrado pelo Sr. Auditor, a OM também deveria ter abordado o problema sob a perspectiva do art. 9º, inciso III, da Lei 8.666/1993, que veda a participação, direta ou indireta, na execução de obra ou serviço e fornecimento de bens, dos servidores do órgão ou da entidade contratante.  
13.	Todavia, considero que a expedição de determinação relacionada ao tema, conforme sugerido pelo Sr. Auditor, tem caráter por demais abrangente, vez que se dirige ao Ministério da Defesa e abarca os três comandos das Forças Armadas. Nessas condições, avalio que a medida se apresenta incompatível com a extensão das apurações realizadas nestes autos. 
14.	Consequentemente, penso que a ciência proposta pelo Sr. Secretário Substituto possa ser desde já ser encaminhada, pois se constitui em providência proporcional aos trabalhos ora realizados e suficiente para o deslinde da questão.
15.	Por outro lado, entendo que possam ser dispensadas as proposições de expedir recomendação para que o Comando do Exército e o Ministério da Defesa realizem ampla divulgação, no âmbito de suas subunidades, do teor da ciência. Essa dispensa se justifica não só em decorrência da limitação do objeto desta representação, mas também em face da tramitação de outros processos nesta Corte voltados para examinar o assunto com escopo bem mais ampliado. Especificamente a este respeito, o Sr. Secretário Substituto mencionou a existência do TC Processo 025.340/2021-2, da relatoria do Ministro Weder de Oliveira. Segundo se constata, o referido processo foi apensado ao TC Processo 004.575/2022-9, que se refere a auditoria integrada sobre as aquisições de gêneros alimentícios realizadas por órgãos do Ministério da Defesa. Considerando que a fiscalização se encontra em execução, penso que os elementos ora tratados possam ser juntados ao TC Processo 004.575/2022-9 para que lá sejam avaliadas a oportunidade e a conveniência de expedir as recomendações alvitradas.
16.	A propósito, o mesmo encaminhamento pode ser aplicado à proposta de determinação alvitrada pelo Sr. Auditor.  	
17.	Feitos os comentários pertinentes, cabe considerar esta representação parcialmente procedente, adotar as providências acima referidas e arquivar o processo.
	Ante o exposto, submeto a este Colegiado o acórdão que ora apresento.
TCU, Sala das Sessões, em 29 de junho de 2022.
AUGUSTO SHERMAN CAVALCANTI 
Relator